臺灣基隆地方法院基隆簡易庭民事判決
原　　　告　丙○○
被　　　告　丁○○
當事人間請求確認本票債權不存在事件，本院於民國94年5 月31
日言詞辯論終結，判決如下：
    主  文
原告之訴駁回。
訴訟費用新臺幣伍仟伍佰零捌元由原告負擔。
    事實及理由要領
一、原告起訴主張：緣被告執有原告於民國93年6 月10日所簽發
    ，票面金額為新台幣（下同）460,000 元，到期日為92年11
    月26日，票據號碼TS040983號之本票乙張（下稱系爭本票）
    ，並向鈞院聲請本票強制執行之裁定。然系爭本票係被告參
    加以原告為會首之合會，每會20,000元，會期自農曆88年6
    月25日起至91年6 月25日，共計37會（不含會首）之互助會
    ，其中第16會、第21會分別由被告於89年9 月、90年2 月標
    得，標得會款分別為624,500 元、6152,00 元，第16會之會
    款雖已給付完畢，惟第21會之會款因原告之現金不足，僅給
    付被告155,200 元，尚積欠460,000 元，原告旋以農會之支
    票代為清償，93年間被告又持前開農會支票至原告家中，要
    求原告再開立系爭本票以為會款之給付，而非為原告對被告
    另一筆借款所簽發。嗣因合會不能繼續進行而停止，尚有15
    個未得標會員，依協議書被告應按期給付會款，惟被告迄今
    皆未清償，依民法第709 條之9 規定，會首基於連帶責任已
    清償會款600,000 元，依法被告仍應負擔其應負擔之部分，
    被告尚積欠原告600,000 元未清償，而原告亦因前開本票未
    兌現，而對被告負有460,000 元之債務，因雙方互負債務，
    且給付種類相同，並均屆清償期，原告乃向被告主張抵銷。
    為此，請求判決確認被告對原告如前述之本票460,000 元之
    債權不存在等語。
二、被告則以：原告為做生意向其借貸460,000 元，被告旋即以
    現金交付予原告，並於隔天與訴外人甲○○、乙○○一同至
    原告家中，要求原告簽發系爭本票。原告雖指稱系爭本票為
    其為其未清償之會款云云，然被告於第1 次標到會時，原告
    已1 次付清，第2 次標到會時，原告雖分兩次給付，惟業已
    全數交付，原告自無積欠被告460,000 元之會款未清償，故
    原告之主張自屬無稽。原告又指稱於合會停標後，被告未按
    月給付應交之死會會款，而由原告清償，是則積欠原告
    600,000 元云云，然被告確有按月給付會款40,000元，分15
    個月予原告，且原告皆至被告家中收取，是以，被告並無積
    欠原告600,000 元，原告之陳述委不足採。準此以論，被告
    既無積欠原告600,000 元，原告主張抵銷而確認本票
    460,000 元之債權不存在等語，自無理由。
三、查被告執有原告簽發之系爭本票，業據被告提出該紙本票在
    卷，原告對此亦不爭執，自堪信為真實。
四、本件兩造爭執之要點如下：
    （一）系爭本票之原因關係：原告主張簽發系爭本票係支付
          積欠被告之會款，被告則辯稱係原告向其借貸金錢所
          簽發。
    （二）原告主張被告積欠其死會款600,000 元，主張與系爭
          本票債權抵銷，為被告所否認。
五、按票據乃文義證券及無因證券，故票據上之權利義務，悉依
    票上所載文義定之，與其基礎之原因關係各自獨立；票據上
    權利之行使，不以其原因關係存在為前提，從而執票人行使
    票據上權利時，就其基礎之原因關係確係有效存在，並不負
    舉證責任；反之，若票據債務人以自己與執票人間所存抗辯
    之事由，對抗執票人，依票據法第13條規定意旨觀之，固非
    法所不許，惟應由票據債務人就該抗辯事由負舉證之責任（
    最高法院48年台上字第101 號判例、91年度台簡上字第22號
    判決參照）。次按主張法律關係變更或消滅之當事人，就該
    法律關係變更或消滅所須具備之特別要件，負主張及舉證之
    責任（最高法院83年度台上字第1946號判決參照），則當事
    人一方主張之債權額，他造不為否認，而另以清償或抵銷等
    債之消滅原因為抗辯者，其舉證之責任，應由主張消滅之他
    造負擔之。再按當事人主張有利於己之事實者，就其事實有
    舉證之責任，民事訴訟法第277 條定有明文。民事訴訟如係
    由原告主張權利者，應先由原告負舉證之責，若原告先不能
    舉證，以證實自己主張之事實為真實，則被告就其抗辯事實
    即令不能舉證，或其所舉證據尚有疵累，亦應駁回原告之請
    求（最高法院17年上字第917 號判例參照）。查原告主張系
    爭本票之原因關係為合會契約，被告則辯稱為消費借貸契約
    ，然票據行為為不要因行為，執票人不負證明關於給付之原
     因之責任，縱使被告不能證明票據之原因關係為金錢借貸
     ，惟原告已自認系爭本票支票債權存在，原告仍須負給付
     票款之責任。原告雖主張被告積欠其死會款600,000 元，
     欲與系爭本票債權抵銷，既為被告所否認，則原告就此抵
     銷之債權自應負舉證責任，經查：原告主張系爭合會應於
     91年6 月25日完會，如被告未按期清償死會款，原告自得
     主張同時履行抗辯，拒絕給付被告標得之合會金，豈有於
     92年11月26日又簽發系爭本票之理，此外原告無法舉出其
     他證據以實其說，此部分之主張，自不足採。從而，原告
     主張系爭本票債權，因抵銷而消滅，訴請確認系爭本票之
     債權不存在，為無理由，應予駁回。
六、本件訴訟費用5,508 元（第一審裁判費4,960 元，證人日旅
    費548 元）由原告負擔。
中　　華　　民　　國　　94　　年　　6 　　月　　14　　日
                  基隆簡易庭法  官  林李達
以上正本係照原本作成。
對於本件判決如有不服，應於收受送達後二十日內向本院提出上
訴書狀，上訴於本院合議庭，並按他造當事人之人數附具繕本。
中　　華　　民　　國　　94　　年　　6 　　月　　15　　日
                            書記官  黃錫煒
